臺灣臺北地方法院民事判決　　　　　　　　96年度國字第30號
原　　　告　甲○○
被　　　告　國防部後備司令部
法定代理人　丙○○
訴訟代理人　乙○○
上列當事人間國家賠償事件，本院於民國96年11月15日言詞辯論
終結，判決如下：
    主      文
原告之訴及假執行之聲請均駁回。
訴訟費用由原告負擔。
    事實及理由
一、原告起訴主張略以：伊於民國73年間服役於前臺灣警備總司
    令部（以下稱警備總部），嗣由被告即國防部後備司令部承
    接該部業務。因73年3 月間爆發海防軍隊包庇走私事件，為
    整頓海防，乃實施「清風專案」，伊服從軍令冒死混入不法
    組織，先後檢舉部隊長官涉及貪瀆等不法情事，惟警備總部
    卻未依據「清風專案」中「表白不究」之規定處理，將伊違
    法羈押、起訴、判決，嗣經國防部覆判。伊於89年聲請再審
    ，詎被告竟發函向國防部北部地方軍事法院誆稱無「清風專
    案」之相關資料，致伊再審之聲請被駁回，伊因而罹患精神
    疾病至今未能痊癒。嗣92年10月6 日因檔案法通過後，伊依
    法申請，被告始交付伊「清風專案」之相關公文，嗣又否認
    該公文之真實性。直至94年7 月15日，伊透過立法委員協助
    ，始自軍法單位取得「臺灣警備總部清風工作實施要點」，
    該要點第4 點明白載明「採限期表白不究」之方式，伊遂對
    被告及國防部起訴求償，在臺灣高等法院96年度重上國字第
    6 號第二審訴訟程序中，被告於96年4 月10日提出之答辯狀
    中陳稱官兵自首一律以無罪釋放等情，原告至此始於該日取
    得答辯狀時，知悉被告當時否認有「清風專案」一事乃對伊
    之侵權行為。伊於96年5 、6 月間依國家賠償法之規定先以
    書面向被告請求賠償，惟遭其拒絕賠償，爰依國家賠償法第
    2 條第2 項、第9 條第1 項、民法第184 條第1 項、第195
    條等規定，起訴請求被告賠償伊所受精神上損害之慰撫金等
    語。並聲明：1.被告應給付原告新台幣（下同）500 萬元。
    2.請依職權宣告假執行。
二、被告則略以：本件客觀上發生損害之時，應自89年12月21日
    伊承繼之軍管區司令部督察長室函覆查無「清風專案」資料
    時起算，是原告於96年5 月28日始提出本件國家賠償請求，
    已逾較長之5 年法定請求權時效，伊自無賠償義務等語，資
    為抗辯。並聲明：原告之訴駁回。
三、兩造不爭執事項：
（一）原告於73年間服役於警備總部期間，遭臺灣南部地區警備
      司令部軍事檢察官以貪污罪提起公訴，臺灣南部地區警備
      司令部於74年5 月25日初審判決，上訴人不服而聲請覆判
      ，復經國防部於74年7 月29日以74年覆高律復字第024 號
      確定判決判處原告罪刑確定在案。
（二）原告就前開74年覆高律復字第024 號確定判決向國防部南
      部地方軍事法院聲請再審，軍管區司令部督察長室（現由
      被告承繼業務）曾於89年12月21日函覆稱查無「清風專案
      」之相關資料，嗣經國防部南部地方軍事法院於90年9 月
      25日駁回原告再審之聲請。
（三）警備總部之業務已由被告承接，原告於96年5 月28日間依
      國家賠償法第2 條第2 項等規定，以書面向被告請求賠償
      精神慰撫金500 萬元，被告於96年9 月5 日以書面拒絕賠
      償。
四、本院得心證之理由：
（一）按公務員於執行職務行使公權力時，因故意或過失不法侵
      害人民自由或權利者，除其他法律有特別規定外，祇能依
      據國家賠償法之規定向國家請求賠償，要不能依民法侵權
      行為之規定向國家請求賠償，此參憲法第24條之規定自明
      （最高法院71年2 月16日71年度第3 次民事庭會議決議參
      照）。本件依原告之主張，係被告機關之公務員明知有「
      清風專案」存在，卻謊稱查無該專案之相關資料，有不法
      侵害原告權利之情事存在。然被告所為之函覆，本質上乃
      國家機關依據法令所為之公權力行使行為，原告依據民法
      第184 條、第195 條之侵權行為規定向被告請求損害賠償
      ，參諸前揭說明，自屬於法未合。是以下僅就原告依據國
      家賠償法所為之請求應否准許加以析述，合先敘明。
（二）按賠償請求權，自請求權人知有損害時起，因2 年間不行
      使而消滅；自損害發生時起，逾5 年者亦同。國家賠償法
      第8 條第1 項定有明文。而所謂損害事實，係指權利受有
      損害之事實而言。經查，原告主張其曾對國防部74年7 月
      29日74年覆高律復字第24號確定判決聲請再審，軍事法院
      函詢後，被告函覆稱7 ：『查覆本部無有關「清風專案」
      之相關資料』，致其再審之聲請遭駁回等情，固有公函1
      紙在卷可佐（見本院卷第47頁），惟縱使原告前開再審之
      聲請確係因被告函覆稱：『查覆本部無有關「清風專案」
      之相關資料』，以致遭駁回，然原告因此所受之損害，於
      再審之聲請於90年9 月25日遭國防部南部地方軍事法院駁
      回時即已發生，惟原告遲至96年5 月28日始以書面向被告
      請求賠償，嗣於96年8 月8 日始提起本件訴訟，顯已罹於
      5 年之時效。至原告主張因被告等一再否認有「清風專案
      」之存在，致伊無法取得相關證據，故無法及早提出本件
      國家賠償之請求，惟前開5 年時效係自損害發生時起算，
      與原告何時取得相關證據無涉。是被告所為時效之抗辯，
      自有理由。
五、從而，原告依國家賠償法第2 條第2 項、第9 條第1 項及民
    法第184 條、第195 等規定，訴請被告應賠償精神慰撫金50
    0 萬元，為無理由，應予駁回。原告之訴既經駁回，其假執
    行之聲請即失所依據，應併予駁回。
六、本件事證已臻明確，兩造其餘主張陳述及所提之證據，經本
    院斟酌後，認與判決結果不生影響，均毋庸再予論述，附此
    敘明。
七、訴訟費用負擔之依據：民事訴訟法第78條。
中　　華　　民　　國　　96　　年　　11　　月　　29　　日
                  民事第一庭法　官　蔡和憲
以上正本係照原本作成。
如對本判決上訴，須於判決送達後20日內向本院提出上訴狀。
中　　華　　民　　國　　96　　年　　11　　月　　29　　日
                            書記官  吳文雄
